【裁判字號】    98,訴,1115
【裁判日期】    981223
【裁判案由】    殺人未遂
【裁判全文】
臺灣桃園地方法院刑事判決             98年度訴字第1115號
公  訴  人  臺灣桃園地方法院檢察署檢察官
被      告  甲○○
選任辯護人  蔡銘書律師
上列被告因殺人未遂案件，經檢察官提起公訴（98年度偵字第21
457 號），本院判決如下：
    主  文
甲○○殺人未遂，處有期徒刑伍年肆月。扣案之美工刀壹把，沒
收之。
    事  實
一、甲○○與乙○○係朋友，於民國98年10月1日晚間6時許相約
    至友人詹益宏位在桃園縣楊梅鎮○○○路284號4樓住處飲酒
    聊天，席間雙方因談及前次甲○○請客未付錢之事發生爭執
    ，乙○○遂揚言要讓甲○○之保全工作無法繼續，甲○○因
    此心有不甘，先行離去。於同日晚間8時40分許，乙○○騎
    駛機車欲回至桃園縣楊新路63巷33號2樓居所休息，行經桃
    園縣楊梅鎮○○路與光復北路口之人興便利商店門口前，甲
    ○○適亦騎車至該處見乙○○騎車經過，遂拍打乙○○左肩
    示意前方停車後，基於傷害之犯意，自機車置物箱內取出美
    工刀1把，右手握該美工刀往乙○○左臉鼻子旁刺1刀，接著
    又朝乙○○左邊嘴角劃過1刀。適甲○○欲刺第3刀時，為乙
    ○○以左手抓住其右手臂，甲○○即揚言「我要讓你死，我
    去關」等語。此際，乙○○無法持續抵抗，遂持放置在機車
    前置物籃之安全帽朝被告左肩毆打後，旋即將安全帽丟在地
    上，並將甲○○之右手放開，逃向楊新路往楊梅火車站方向
    ，甲○○因遭乙○○以安全帽毆打後，便怒火上升，將原先
    傷害犯意提升至殺人之犯意，猶追上前，趁乙○○跌倒之際
    ，以跪姿跨在乙○○身上，以左手壓住乙○○右肩，右手持
    美工刀往乙○○右頸部刺一刀後，再往乙○○腹部刺，因刺
    到皮帶而使刀斷裂，甲○○不知該美工刀斷裂，仍持該斷裂
    之美工刀朝乙○○腹部刺。正當甲○○續持該刀欲再刺時，
    其右手遭乙○○抓住，甲○○隨欲改換左手持刀，然左手亦
    為乙○○抓住，此際，附近之民眾見狀便拿廣告旗竿捅甲○
    ○，又因之前已有民眾報警，經警據報於同日晚間9時7分許
    ，趕至當場將之逮捕，甲○○殺人之舉始未得逞，警並扣得
    美工刀1把。乙○○經送醫救治，雖倖免一死，惟仍因此受
    有左臉及右頸部撕裂商、腹壁挫傷及右小指指骨骨折等傷害
    。
二、案經陳宗德訴由桃園縣政府警察局楊梅分局報告臺灣桃園地
    方法院檢察署檢察官偵查起訴。
    理  由
壹、證據能力方面
一、按被告以外之人於審判外之陳述，雖不符前4條之規定，而
    經當事人於審判程序同意作為證據，法院審酌該言詞陳述或
    書面陳述作成時之情況，認為適當者，亦得為證據，刑事訴
    訟法第159條之5第1項定有明文。查本案認定事實所引用之
    卷內證據資料，除原已符同法第159條之1至第159條之4規定
    、及法律另有規定等傳聞法則例外規定，而得作為證據外，
    並無證據證明係公務員違背法定程序所取得，而被告甲○○
    及辯護人於本院行準備程序及審理時，均同意其證據能力，
    且本院審酌前揭陳述作成時之情況，並無違法取證之瑕疵，
    亦認以之作為證據為適當，是本案有關被告以外之人於審判
    外之言詞或書面陳述等供述證據，依前揭法條意旨，自均得
    為證據。
二、扣案之美工刀1把，係被告所有用以殺害告訴人乙○○之用
    ，而為員警執行扣押，查無違法取證之情形，依法自得為本
    案之證據。
貳、認定犯罪事實所憑之證據及理由：
一、訊據被告固坦承持美工刀刺傷告訴人乙○○之左臉、右頸部
    及腹部等處，惟矢口否認有殺人未遂犯行，辯稱：我沒有真
    的要置他於死地，否則我也不會先劃乙○○臉部，要給乙○
    ○警告，是乙○○車子騎到我這邊的時候，擠到我這邊才這
    樣云云。
二、經查：
(一)、證人即告訴人（下稱證人）乙○○於警詢、偵查均證稱：98
    年10月1日我跟甲○○在詹益宏住處吃飯，甲○○約晚上8點
    多走，當時我們有喝一點酒。當晚8點40幾分我也騎機車回
    去，快到我家巷口時，即楊梅鎮○○路與光復北街口，我的
    左後肩被拍了一下，甲○○的機車從旁騎過去，之後甲○○
    停在路口的雜貨店，我以為甲○○是暗示我要跟我講話，所
    以我把機車也停在那裡，但甲○○馬上拿出刀子往我臉上刺
    並往下拉，甲○○刺到第2下時並說「我要讓你死，我去關
    」，我逃走後甲○○又追上來，我跌倒甲○○又往我的右頸
    部刺1刀，之後又拿美工刀刺我的肚子，但刺到皮帶，美工
    刀因此斷掉等語（見偵卷第23至25、49、50頁），復於本院
    審理時均證稱：98年10月1日當晚我們在一起喝酒，因付帳
    的事情發生爭吵，被告離去後，當晚8時40分許，我也騎車
    回到我家巷口，被告騎著機車從我背後過來，就拍了我的肩
    膀一下，示意我到前面路口的雜貨店，被告就騎到我的前面
    ，我就騎在後面跟著過去。過去之後，被告停下來，我也停
    下來，被告就以右手反手握刀，第1刀刺我的左臉鼻子旁邊
    ，第2刀次我左邊嘴角，以橫的往左邊劃過去，被告刺第3刀
    時，我用左手抓住其右手前臂，我跟被告講說，我有什麼地
    方對不起你，我跟你道歉好了，被告說「要讓我死，我去關
    」。那個時候，我已經支撐不住，我用右手拿起在機車前置
    物籃的安全帽，打被告的左肩，因為那個時候，沒有別的地
    方可以打，被告當時戴著安全帽，被告的右手被我抓著。之
    後我體力不支，我就把安全帽丟掉，把被告的手放掉，往楊
    梅火車站方向跑，跑了一段距離，我跌倒躺在地上，正要爬
    起來，被告追上來，以跪姿跨在我的身上，被告左手壓住我
    的右肩，右手又拿刀子，刺我的右頸部。這刀刺完之後，刀
    拔起來，又刺我左腹，跟肚臍距離4個手指頭的幅度，剛好
    刺到皮帶，刀子斷掉，被告可能不知道刀子斷掉，又拿起刀
    子朝腹部的同一個部位刺，所以刺到皮帶上方的腹部，但是
    只有兩個紅點而已，沒有受傷。接下來被告又刺下來，這次
    右手被我抓住，他左手靠過來要拿刀，但左手就被我抓住了
    ，當時旁邊的人有拿廣告的旗竿去捅被告，而且因為之前已
    經有人去報警了，所以這個時候，警察剛好也到了，所以就
    逮捕被告等語（見本院訴字卷第47反面至49頁），互核相符
    ，而證人乙○○受有左臉、右頸部撕裂傷、腹壁挫傷及右小
    指指骨骨折之情，並有天成醫院出具之診斷證明書（乙種）
    、天成醫院98年11月9日天成事字第981109號函各1份及現場
    照片、證人乙○○受傷情形照片等共20張照片在卷可查（見
    偵卷第27至37頁、本院訴字卷第20頁），堪信為真實。
(二)、被告雖辯稱：我喝酒大約喝了快1瓶，證人喝另外1瓶，證人
    說我左手拿刀，但是我的左手根本沒有辦法拿刀云云（見本
    院訴字卷第50頁），然被告既於警詢自承：因為吵架很氣憤
    等語（見偵卷13頁），其亦於本院訊問時陳稱：乙○○、詹
    益宏及我3人一起喝酒，喝酒過程中乙○○說我前一次請客
    沒有付錢，所以我和乙○○吵起來。我之前已經忍乙○○很
    久了，乙○○常常言詞挑釁我，所以我這次才會拿刀嚇乙○
    ○給乙○○一個教訓等語（見本院聲羈字卷第5反面頁），
    可見，被告早因對證人乙○○常以言語調侃而心有不悅，而
    案發當晚，被告又因證人乙○○談及前次請客未付錢之事發
    生爭執，更加氣憤，縱被告當時有飲酒，亦僅憑藉酒力以增
    加其犯罪之勇氣矣，再酌以證人乙○○於本院審理時證稱：
    「（問：在98年10月1日當晚，你們兩人有無一起喝酒？）
    有。（問：喝了多久酒？）被告沒有喝多少酒，因為被告是
    後來才到了。我們兩個喝了2瓶小瓶的大麴酒，被告加開水
    才只喝了1杯。（問：喝酒的時間距離被告拿刀刺傷你的時
    間多久？）被告是6點多到，差不多是8點左右離開，刺我的
    時候大約是9點。（問：從你們喝酒的地方，騎車到發生事
    情的便利商店大約要騎多久？）十幾分鐘。（問：都是一路
    直行還是要轉彎？）要轉彎。（問：都是一路左轉，一路右
    轉，還是右轉左轉都有？）都有。（問：這麼說會碰到很多
    路口？）是的。（問：從喝酒的地方到達便利商店，各個路
    口是否有設置交通號誌？）都有，到我家巷口那個地方沒有
    。（問：從你被刺他的臉部被刺的便利商店，到你倒地被刺
    到頸部的地方，距離多遠？）大約2、30公尺。（問：按照
    被告左手的狀況，根本沒有辦法拿刀，為何被告會要用左手
    拿刀？）被告左手還可以拿東西，只是比較不方便。（問：
    按照你平常對被告的瞭解，他是否有用左手？））他吃飯的
    時候，左手也會按著、扣著碗。」等語（見本院訴字卷第49
    反面至50反面頁），被告果若因飲酒達心神喪失或精神耗弱
    之狀態，又怎能騎駛機車至距飲酒處車程長達十餘分鐘遠之
    楊梅鎮○○路與光復北街口處，且可清楚知悉行車途中之交
    通號誌，途經多起轉彎路口，見證人乙○○將之攔阻，此舉
    實非一飲酒至醉之人所能辦到。另觀諸被告於傷害證人乙○
    ○後，其對於案發情節及前後事件之記憶仍可連續，足認被
    告當時雖有酒精之影響，但對於外界事物之察覺並未顯著減
    損，亦未有精神性症狀之表現或病態酩酊，矧被告離開友人
    家後，猶能騎車前往證人乙○○住處附近找尋證人乙○○，
    刺傷證人乙○○後，仍追其十幾公尺，再持該美工刀刺證人
    乙○○之頸部、腹部等處，益徵被告於案發時之行為及情緒
    表現，或有受酒精之影響，但未達不能辨識其行為違法或欠
    缺依其辨識而行為之能力或此能力顯著減低之程度，仍無礙
    被告於本案罪責之成立，應無刑法第19條之適用；又證人乙
    ○○與被告相識多年，常在一起喝酒聊天之情，為被告所不
    否認，則證人乙○○對被告之言行舉措，亦應清楚瞭解，是
    被告上開辯稱其左手無法拿刀云云，核無足採。
(三)、按刑法上殺人未遂罪與傷害罪之區別，本視行為人有無殺意
    為斷，被害人所受之傷害程度，固不能據為認定有無殺人之
    故意之唯一標準，但被害人之受傷狀況與認定行為人之下手
    情形有關，於審究行為人之犯意方面，仍不失為重要參考資
    料（最高法院98年度台上字第5614號、第5822號判決要旨、
    最高法院18年上字第1309號、17年上字第718號判例意旨參
    照）。又刑法關於犯罪之故意，係採希望主義。直接故意，
    須行為人對於構成犯罪之事實具備明知及有意使其發生之兩
    個要件；間接故意，須行為人對於構成犯罪之事實預見其發
    生，且其發生不違背行為人本意始能成立。而行為人有無犯
    罪之故意，乃個人內在之心理狀態，惟有從行為人之外在表
    徵及其行為時之客觀情況，依經驗法則審慎判斷，方能發現
    真實（最高法院88年度台上字第1421號判決要旨參照）。申
    言之，行為人犯罪時內心主觀犯意，非他人輕易即得察覺，
    因此加害人之行為，究屬基於殺人之犯意或僅係傷害之故意
    ，實應深入觀察加害人與被害人之關係、衝突之起因、加害
    人下手之方法、輕重、被害人受傷情形及加害人事後態度等
    各項外在客觀因素予以綜合評析。觀之被告於偵訊時自承：
    我本來要劃乙○○的臉，要嚇乙○○，但乙○○拿安全帽打
    我，才會發生事情等語（見偵卷第40頁），復被告著手持美
    工刀之初係持朝證人乙○○臉部刺、劃，而臉部尚非人體重
    要器官，由見被告著手之初僅具傷害之犯意。然頸部為血脈
    密集之處，腹部亦為肝、內臟等重要器官之所在，倘持利器
    猛刺行兇，必造成該等重要器官刺創受傷出血，而有致命之
    危險，此為眾所周知之事實，被告已為40出頭之成年人，斷
    無不知之理，不能謂無認識，被告竟持鋒銳有利之美工刀先
    朝證人乙○○臉部刺、劃過，見證人乙○○以安全帽抵擋，
    打到被告左肩，被告遂怒火攻心，追趕證人乙○○，趁其跌
    倒之際，仍持該刀朝其右頸部刺下，使之受有右頸部撕裂傷
    ，猶未逞足其洩恨之意，續持刀朝證人乙○○腹部刺入，該
    刀更因刺中證人乙○○之皮帶而斷裂，被告不知此情，再持
    該斷裂之美工刀朝證人乙○○腹部刺入，幸被告欲持該斷裂
    之美工刀再刺時，除為證人乙○○抓住手外，並經民眾報案
    而為員警當場逮捕，而證人乙○○經急診緊急處理及後續手
    術，住院3天後方行出院，有天成醫院上開天成事字第98110
    9號函1份可參（見本院訴字卷第20頁），顯然被告嗣持刀刺
    入證人乙○○之身體上開部位，下手力道之猛烈，可想而見
    ，甚者，其持刀所刺之處皆為人體重要部位，朝腹部方向刺
    更不僅1刀，益徵被告事後已提升其傷害之犯意，有將證人
    乙○○置於死地之直接故意，自足認其有殺人之故意，灼然
    甚明。又公訴意旨認被告原先即有殺人之不確定故意等情，
    容有誤會。
三、綜上所析，被告所辯，均係畏罪卸責飾詞，要無可採，本案
    事證明確，被告犯行洵堪認定，應予依法論罪科刑。
、論罪科刑
一、核被告於證人乙○○以安全帽毆打其左肩，以抵擋其持美工
    刀傷害後，一時怒火攻心，提升其傷害犯意為殺人，於前揭
    所述時、地，續持刀殺害證人乙○○之行為，係犯刑法第
    271條第2項、第1項之殺人未遂罪。至其前階低度之傷害行
    為，應為後階高度之殺人未遂行為吸收，不另論罪。又被告
    持美工刀已著手為殺害證人乙○○行為之實行，尚未生死亡
    之結果，為未遂犯，依刑法第25條第2項規定，減輕其刑。
    爰審酌被告僅因證人乙○○偶以言語調侃，而心生不悅，更
    於98年10月1日當晚，因談及前次請客未付帳之事意見不合
    ，持刀傷害證人乙○○後，仍餘怒未消，提升為殺人犯意而
    為本案之犯行，危害他人生命身體法益至深且鉅，實應嚴懲
    ，幸證人陳宗德經送醫急救，接受傷口縫合及右小指石膏固
    定，目前傷口癒合已拆線，右小指骨折處續（應為須之誤繕
    ）門診追蹤，有上開天成醫院98年11月9日天成事字第98110
    9號函1份在卷可稽（見本院訴字卷第20頁），並念及被告前
    無犯罪前科，有臺灣高等法院前案紀錄表1份在卷可按（本
    院訴字第3頁），素行良好，及被告坦承持美工刀刺傷證人
    乙○○之臉部、頸部、腹部等事實，並已與證人乙○○達成
    賠償8萬元之和解金額，證人乙○○嗣捨棄剩餘6萬元之求償
    ，亦有卷附之和解筆錄1份及本院審理筆錄在卷可佐（見本
    院訴字卷第39、50反面頁），兼衡其犯罪動機、目的、手段
    、生活狀況等一切情狀，量處如主文所示之刑，以示懲儆。
二、末查，扣案之美工刀1把係被告所有且供犯罪所用之物，業
    據被告供承在卷（見偵卷第12頁），應依刑法第38條第1項
    第2款規定宣告沒收之。
據上論斷，應依刑事訴訟法第299條第1項前段，刑法第271條第
1項、第2項、第25條第2項、第38條第1項第2款，判決如主文。
本案經檢察官簡方毅到庭執行職務。
中    華    民    國    98    年    12    月    23    日
              刑事第十一庭審判長法  官  蔡榮澤
                                法  官  吳宗航
                                法  官  汪曉君
以上正本證明與原本無異。
如不服本判決，應於判決送達後10日內向本院提出上訴狀（應附
繕本），其未敘述上訴理由者，應於上訴期間屆滿後20日內補提
理由書狀於本院，上訴於臺灣高等法院。
                                書記官  楊晴文
中    華    民    國    98    年    12    月    23    日
附錄本案論罪科刑法條：
中華民國刑法第271條
（普通殺人罪）
殺人者，處死刑、無期徒刑或 10 年以上有期徒刑。
前項之未遂犯罰之。
預備犯第 1 項之罪者，處 2 年以下有期徒刑。

司法院資訊處製作；財團法人民間司法改革基金會備份。
